臺灣臺南地方法院民事判決　九十年度訴字第二五一一號
　　原　　　告　戊○○○
　　被　　　告　郭高春磋
　　　　　　　　甲○○
　　　　　　　　乙○○
　　　　　　　　丙○○
　　　　　　　　丁○○○
右當事人間請求清償債務事件，本院判決如左：
    主      文
被告應連帶給付原告新台幣佰捌拾萬柒仟陸佰玖拾陸元，及其中新台幣佰陸拾萬陸
仟陸佰玖拾陸元自民國九十年十二月二十二日起至清償日止，按週年利率百分之五計算之
利息。
訴訟費用由被告連帶負擔。
本判決於原告以新台幣壹佰貳拾捌萬元為被告供擔保後，得假執行。
    事      實
甲、原告方面：
一、聲明：除假執行擔保金額外，如主文所示。
二、陳述：
（一）民法第一千一百四十八條前段規定：「繼承人自繼承開始，除本法另有規定外，承
      受被繼承人財產上之一切權利義務。」被告等為被繼承人郭全發之繼承人，有繼承
      系統表可參。郭全發於民國八十九年四月二十八日死亡後，其向原告所借貸之債務
      ，自應由被告等連帶負擔，合先敘明。
（二）被告等之繼承人郭全發生前為經營展維企業有限公司（下稱展維公司）欠缺資金，
      爰自八十二年八月二十四日起至八十六年五月十三日止，以每月利率一分半之利息
      陸續向原告借款，此有原告分別匯款至展維公司之匯款總金額共新台幣（下同）三
      百六十五萬四千元之匯款回條十紙為證，截至八十七年八月十七日原告與郭全發及
      其妻即被告郭高春磋結算結果，郭全發共積欠原告本金三百八十八萬五千元，利息
      四十一萬一千一百七十三元，雙方確認無訛後，因郭全發夫婦不識字，乃由郭全發
      之子即被告甲○○代為撰寫向原告借款三百八十八萬五千元之字樣並代郭全發、郭
      高春磋夫妻簽名後，由郭全發、郭高春磋親自蓋章、捺指印之借據一紙交付原告收
      執為憑外，另由郭全發、郭高春磋在空白之本票上分別用印後，委由被告甲○○代
      為填載發票日八十七年八月十七日，未載到期日、面額二百萬元（郭全發之名義）
      及一百八十八萬五千元、四十萬一千一百七十三元（郭高春磋之名義）之本票三紙
      交付原告收執，以為清償之擔保（前開事實可調閱鈞院新營簡易庭九十年度營簡字
      第四七五號兩造間請求確認本票債權不存在事件之相關卷證參辦）。郭全發前雖曾
      匯款五十萬元至原告高雄市第二信用合作社之帳戶內，然該五十萬元係用以清償前
      開借款利息四十萬一千一百七十三元、及被告乙○○（原名郭豐章）所簽發發票日
      八十七年二月十五日、面額五萬一千五百二十三元、付款人亞太商業銀行佳里分行
      之支票欠款，餘額僅剩四萬七千三百零四元【計算式：000000-000000-00000=
      47304（元）】。茲將該部分餘款與本件請求之欠款本金三百六十五萬四千元抵充
      後，被告等人尚欠原告三百八十三萬七千六百九十六元（其中本金為三百六十萬六
      千六百九十六元），因利息部分依法不得再滾入本金請求利息，爰依據借貸及繼承
      之法律關係，訴請判決如聲明所示。
（三）對被告抗辯所為之陳述：
   １ 本件被告等於臺灣臺南地方法院九十年度營簡字第四七五號訴請確認兩造間之本票
      債權不存在之訴與本件請求返還消費借貸之訴訟標的二者不一，應無一事不再理之
      問題存在，合先敘明。
   ２ 系爭借款是郭全發出面向原告所借，並指定匯進展維公司之帳戶內。借據上所載之
      八十七年八月十七日的日期僅係雙方結算八十二年八月二十四日至八十六年五月十
      三日的借款的日期，這在起訴狀已經陳述甚明。至於借據上郭全發及郭高春磋的簽
      名係由甲○○代其二人所簽，再由其二人自行蓋章之事實，亦為被告甲○○及郭高
      春磋所不爭執，足證郭全發確有向原告借款之事實。被告郭陳寶秀不應僅拘泥於文
      字，就片面否認借款事實。
   ３ 被告乙○○於鈞院訊問時既已陳稱：「其在八十七年一月二十四日離開展維公司，
      不知道這件事情。」則其嗣後所陳：「我們在八十九年的時候曾經從合庫匯款五十
      萬元給原告，另於九十年一月間從佳里郵局匯款二十萬元給原告，以清償借款。」
      之事實顯不足採。此外，被告九十一年一月十四日陳報狀所附之合作金庫存摺，固
      分別於八十九年元月七日二次轉帳支出五十萬元，八十八年七月五日轉帳支出二十
      一萬元，惟查上開轉帳除其中有一次轉帳至原告所有之帳戶如前述外，餘二次的支
      出對象不明，並無法證明用以清償原告之債務，且原告自八十九年一月二十四日起
      始在高雄市籬仔內郵局開設帳戶（郵局代號：七００、局號：0000000號、
      帳號：0000000號），截至目前為止，並無有如被告所陳之清償紀錄，足徵
      被告所陳有清償部分欠款一事，當屬卸責之責，不足採信。
三、證據：提出繼承系統表、借據、支票暨退票理由單、郵局存摺節本、展維公司變更登
    記事項卡各一件、匯款回條十紙、本票三紙為證，並請求調閱本院九十年度營簡字第
    四七五號民事卷，並訊問證人即原告之子謝競賢。
乙、被告郭高春磋、甲○○方面：
    被告未於最後言詞辯論期日到場，惟據其先前到場所為之聲明及陳述為：
一、聲明：原告之訴駁回。
二、陳述：對於被繼承人郭全發先前有向原告借款，經會算後簽立原告提出之借據及本票
    之事實不為爭執。本票及借據當時確實是由被告甲○○代被繼承人郭全發及被告郭高
    春磋簽名的，但印章則是由其二人自己蓋用的。工廠已於八十七年間倒閉，被告現無
    力清償。
丙、被告乙○○方面：
    被告未於最後言詞辯論期日到場，惟據其先前到場所為之聲明及陳述為：
一、聲明：原告之訴駁回。
二、陳述：被告在八十七年一月二十四日已離開展維公司，並不知道有借款這件事情。原
    告雖提出本票、支票、借據等件，但這些都是八十七年間所開立的，其中原告所提出
    的本票還沒有到期日，為何事隔這麼久之後，才要來請求。況且被告等人曾在八十九
    年間從合作金庫匯款五十萬元給原告，另於九十年一月間從佳里郵局匯款二十萬元給
    原告，以清償欠款。有關該二十萬元的匯款，當時只有以電話向原告詢問是否已經收
    到，原告說有之後，被告等人也沒有將收據留下來。
丁、被告丁○○○方面：
    被告未於最後言詞辯論期日到場，惟據其先前到場所為之聲明及陳述為：
一、聲明：原告之訴駁回。
二、陳述：
（一）否認郭全發有向原告借貸的事實，由原告所提出之匯款資料可知匯款對象是公司，
      並非個人，所以借款人應該是公司。至於原告所提出之借據，其上是記載郭全發在
      八十七年八月十七日有向原告借貸三百八十八萬五千元，但被告否認郭全發有於八
      十七年八月十七日向原告借貸三百八十八萬五千元之事實，原告應就此部分主張為
      舉證。
（二）原告於八十九年一月七日曾受償一百萬元，八十八年七月五日受償二十一萬元，有
      存摺五頁可證；且原告在新營簡易庭開庭時亦有承認收到被告清償之款項。
（三）被繼承人郭全發曾在八十九年一月六日匯款五十萬元至原告在高雄市第二信用合作
      社之帳戶內，被告主張該筆金額不是如原告所述償還另一被告郭高春磋所簽發之四
      十萬一千一百七十三元之本票票款，而是償還郭全發所簽發之二百萬元本票票款。
戊、被告丙○○方面：
    被告未於言詞辯論期日到場，亦未提出書狀作何聲明或陳述。
    理      由
一、本件被告郭高春磋、甲○○、乙○○、丁○○○經合法通知，均未於最後言詞辯論期
    日到場，被告丙○○經合法通知，未於言詞辯論期日到場，均核無民事訴訟法第三百
    八十六條各款所列情形，爰依原告聲請，由其一造辯論而為判決。
二、按訴狀送達後，原告不得將原訴變更或追加他訴，但擴張或減縮應受判決事項之聲明
    者，不在此限，民事訴訟法第二百五十五條第一項第三款定有明文。本件原告起訴原
    請求被告應連帶給付原告三百八十八萬五千元，及自起訴狀繕本送達翌日起至清償日
    止之法定利息，於訴訟進行中，減縮其聲明為請求被告應連帶給付原告三百八十三萬
    七千六百九十六元，及其中三百六十萬六千六百九十六元自九十年十二月二十二日起
    至清償日止之法定利息，依前開法文所示，應予准許，合先敘明。
三、又本件被告等於本院九十年度營簡字第四七五號訴請確認兩造間之本票債權不存在之
    訴，其訴訟標的為確認本票債權不存在，核與本件請求返還消費借貸之訴訟標的二者
    不一，並無一事不再理之問題存在，被告丁○○○辯稱本件有一事不再理原則之適用
    云云，顯有誤會，亦併敘明。
四、本件原告起訴主張：被告等之繼承人郭全發生前為經營展維公司欠缺資金，爰自八十
    二年八月二十四日起至八十六年五月十三日止，以每月利率一分半之利息陸續向原告
    借款共三百六十五萬四千元，截至八十七年八月十七日原告與郭全發及其妻即被告郭
    高春磋結算結果，郭全發共積欠原告本金三百八十八萬五千元，利息四十萬一千一百
    七十三元，雙方確認無訛後，因郭全發夫婦不識字，乃由郭全發之子即被告甲○○代
    為撰寫向原告借款三百八十八萬五千元之字樣並代郭全發、郭高春磋夫妻簽名後，由
    郭全發、郭高春磋親自蓋章、捺指印之借據一紙交付原告收執為憑外，另由郭全發、
    郭高春磋在空白之本票上分別用印後，委由被告甲○○代為填載發票日八十七年八月
    十七日，未載到期日、面額二百萬元（郭全發之名義）及一百八十八萬五千元、四十
    萬一千一百七十三元（郭高春磋之名義）之本票三紙交付原告收執，以為清償之擔保
    。郭全發生前雖曾匯款五十萬元至原告高雄市第二信用合作社之帳戶內，然該五十萬
    元係用以清償前開借款利息四十萬一千一百七十三元、及被告乙○○（原名郭豐章）
    所簽發發票日八十七年二月十五日、面額五萬一千五百二十三元、付款人亞太商業銀
    行佳里分行之支票欠款，餘額僅剩四萬七千三百零四元。茲將該部分餘款與本件請求
    之欠款本金抵銷後，郭全發尚欠原告三百八十三萬七千六百九十六元（其中本金為三
    百六十萬六千六百九十六元），因利息部分依法不得再滾入本金請求利息，爰依據借
    貸及繼承之法律關係，訴請判決如聲明所示。
五、被告郭高春磋及甲○○則以：對於被繼承人郭全發先前有向原告借款，經會算後簽立
    原告提出之借據及本票之事實不為爭執。本票及借據當時確實是由被告甲○○代被繼
    承人郭全發及被告郭高春磋簽名的，但印章則是由其二人自己蓋用的。工廠已於八十
    七年間倒閉，被告現無力清償等語，以為置辯。
六、被告乙○○則以：伊在八十七年一月二十四日已離開展維公司，並不知道有借款這件
    事情。況被告等人曾在八十九年間從合作金庫匯款五十萬元給原告，另於九十年一月
    間從佳里郵局匯款二十萬元給原告，以清償欠款。有關該二十萬元的匯款，當時只有
    以電話向原告詢問是否已經收到，原告說有之後，被告等人也沒有將收據留下來等語
    ，以為置辯。
七、被告丁○○○則以：否認被繼承人郭全發有如原告提出之借據上所載於八十七年八月
    十七日向原告借款三百八十八萬五千元之事實，由原告提出之匯款回條可看出匯款對
    象都是公司，不是郭全發，原告自應對其在八十七年八月十七日有交付三百八十八萬
    五千元給郭全發之事實為舉證。另郭全發生前曾在八十九年一月六日匯款五十萬元至
    原告在高雄市第二信用合作社之帳戶內，該筆匯款應該是要用來清償郭全發生前所簽
    發之二百萬元本票，而不是要清償另一被告郭高春磋所簽發之四十萬一千一百七十三
    元本票之欠款等語，以為置辯。
八、被告丙○○未於言詞辯論期日到場，亦未提出書狀作何聲明或陳述。
九、經查：
（一）原告主張被告之被繼承人郭全發生前曾向原告陸續借款共三百六十五萬四千元，於
      八十七年八月十七日雙方會算後，郭全發共積欠原告三百八十八萬五千元、利息四
      十萬一千一百七十三元，嗣由被告甲○○代為撰寫借據並代郭全發、郭高春磋夫婦
      簽名後，由郭全發夫婦二人親自蓋章，捺指印，另由郭全發夫婦二人分別在空白本
      票三紙上蓋章後，委由被告甲○○代填發票日、金額及簽名之前開事實，業據其提
      出借據一件、匯款回條十紙、本票三紙為證，並為被告郭高春磋及甲○○所不爭執
      。至被告郭陳寶秀雖否認被繼承人郭全發有於八十七年八月十七日當天向原告借款
      三百八十八萬五千元，並要求原告應舉證當天有交付三百八十八萬五千元之事實；
      惟解釋意思表示，應探求當事人之真意，不得拘泥於所用之辭句，民法第九十八條
      定有明文。原告主張之前開會算事實，既為當事人本人即被告郭高春磋及甲○○所
      是認，自不能拘泥於借據上所用之「本人郭全發茲證明於民國八十七年八月十七日
      向張金環借到新台幣三百八十八萬五千元。上開金額確由本人收迄無誤」等文字，
      與原告主張之「自八十二年八月二十四日起至八十六年五月十三日止共匯款三百六
      十五萬四千元」不符，認為原告並未在八十七年八月十七日交付郭全發三百八十八
      萬五千元，而遽以否認原告與郭全發間有上開借貸債務存在。是被告丁○○○此部
      份抗辯，自無所取。原告此部份主張應堪信實。
（二）又被告丁○○○雖另辯稱該筆三百六十五萬四千元之款項，依原告提出之匯款回條
      上所載之受款人是展維公司，並非郭全發個人，顯見該筆款項是借給公司而不是借
      給郭全發個人云云，惟依原告所提出之展維公司變更登記事項卡上之記載，該公司
      雖已於八十七年十二月三十日經經濟部核准解散登記在案，然其斯時之董事為郭勝
      煌（即被告甲○○更名前之姓名），而被告丙○○、郭高春磋、被繼承人郭全發均
      為該公司之股東，足認展維公司確為一被告等人共同經營之家族企業。是原告主張
      被告等之被繼承人郭全發生前為經營展維公司而向其陸續借款，並要求其將款項匯
      入展維公司之帳戶等語，應為可採。
（三）再查，原告對於被告乙○○及丁○○○辯稱郭全發曾在八十九年一月六日匯款五十
      萬元至其在高雄市第二信用合作社之帳戶內之事實不為爭執，惟主張該筆款項是用
      來清償被告郭高春磋所簽發用以支付利息面額四十萬一千一百七十三元之本票，及
      清償被告乙○○所簽發用以支付利息、發票日為八十七年二月十五日、面額五萬一
      千五百二十三元之支票，餘款四萬七千三百零四元始用於抵充欠款本金三百六十五
      萬四千元，故目前欠款金額為三百八十三萬七千六百九十六元，其中本金則為三百
      六十萬六千六百九十六元。至被告丁○○○雖另辯稱該筆五十萬元之匯款應該是要
      用來清償郭全發生前所簽發之二百萬元本票，而不是要清償另一被告郭高春磋所簽
      發之四十萬一千一百七十三元之本票云云；惟按，「對於一人負擔數宗債務而其給
      付之種類相同者，如清償人所提出之給付，不足清償全部債額時，由清償人於清償
      時，指定其應抵充之債務。」、「清償人所提出之給付，應先抵充費用，次充利息
      ，次充原本；其依前二條之規定抵充債務者亦同」，民法第三百二十一條、第三百
      二十三條分別定有明文。本件被告丁○○○並未舉證證明被繼承人郭全發於提出該
      五十萬元清償給付時，已指定先行抵充清償伊所開立之二百萬元本票，是此部份抗
      辯自難認為有理。則原告主張將該五十萬元匯款先行抵充郭高春磋及乙○○所開立
      用以支付利息之票款，與上開規定並無相違。至原告主張剩餘款四萬七千三百零四
      元先行抵充三百六十五萬四千元之本金部分，核對被告亦無不利，是原告主張抵充
      後郭全發尚欠其三百八十三萬七千六百九十六元，其中本金三百六十萬六千六百九
      十六元，即為可採。
（四）至被告乙○○雖另辯稱伊曾在九十年一月間從佳里郵局匯款二十萬元給原告以清償
      欠款，惟此部份為原告所否認，而被告乙○○復不能舉證以實其說，故此部份抗辯
      自難可採。至被告丁○○○亦另辯稱郭全發生前曾自郭全發所有在合作金庫000
      －000－000000號帳戶內於八十八年七月五日轉帳支出二十一萬元、八十
      九年一月七日轉帳二次各五十萬元予原告以清償欠款，並提出存摺為證，然除八十
      九年一月七日有一次五十萬元係轉入原告在高雄市第二信用合作社之帳戶內如前所
      述外，餘二次轉帳則為原告所否認，而被告並無法證明該二次轉帳對象是原告，自
      難認該二次轉帳行為係用以清償原告之債務，是被告丁○○○此部份抗辯亦難憑採
      。又被告丁○○○雖另辯稱原告在本院九十年度營簡字第四七五號確認本票債權不
      存在事件新營簡易庭開庭審理時，已當庭自承有清償事實，然此為原告所否認，並
      經證人即原告之子謝競賢到庭證稱：「新營簡易庭開庭時我都有出庭，前二次都是
      由律師陳述，第三次才由我陳述，那天法官是問我說是否在本票上面寫的日期那天
      才給本案被告他們那筆錢？我那時候是回答說：不是，是陸陸續續給他們錢，到八
      十七年八月十七日那天作一個總結，才有那麼多錢。」「（你們在做總結之前有無
      作明細？）我們是有跟他們作結算，有無寫明細我忘記了，應該是有寫才對。當時
      是我母親、我、我姐姐及我姊夫一起開車到他們工廠找他們結算，當時他們的大兒
      子也就是被告甲○○與郭全發、郭高春磋也都在場，結算完畢他們看完沒有問題後
      才簽字據的。」「（被告訴訟代理人請問證人，第三次開庭那天法官有無問郭高春
      磋有無還錢？他們如何回答？）我的印象中當天法官並沒有問到這個問題。」（見
      本院九十一年一月二十四日言詞辯論筆錄），且經本院調閱上開卷宗審認無訛，是
      被告丁○○○此部份抗辯亦無可採。
十、按繼承人自繼承開始時，除本法另有規定外，承受被繼承人財產上之一切權利、義務
    。又繼承人對於被繼承人之債務，負連帶責任。民法第一千一百四十八條第一項前段
    、第一千一百五十三條第一項分別定有明文。查被告郭高春磋為郭全發之配偶、甲○○、乙○○、丙○○、丁○○○分別為郭全發之子女，均為郭全發之繼承人，此有原
    告提出之繼承系統表在卷可參，且為被告五人所不爭執。是郭全發既仍積欠原告前開
    款項，如前所述，則原告依據借貸及繼承之法律關係，請求被告連帶給付三百八十三
    萬七千六百九十六元，及其中三百六十萬六千六百九十六元自九十年十二月二十二日
    日起（被告乙○○係於九十年十二月二十一日始收受起訴狀繕本，故此部份已由原告
    減縮請求自九十年十二月二十二日起算）至清償日止之法定利息，依前開法文所示，
    應予准許，合先敘明。
十一、原告陳明願供擔保，聲請宣告假執行，經核無不合，爰酌定如主文第三項所示之擔
      保金額准許之。
據上論結，本件原告之訴為有理由，依民事訴訟法第三百八十五條第一項前段、第八十五
條第二項，第三百九十條第二項，判決如主文。
中　　　華　　　民　　　國 　　九十一 　　年　　　四　　　月　　　十一　　　日
                                 臺灣臺南地方法院民事第三庭
~B法　　　官　張家瑛
右為正本係照原本作成。
如對本判決上訴，須於判決送達後廿日內向本院提出上訴狀。
中　　　華　　　民　　　國 　　九十一 　　年　　　四　　　月　　　十五　　　日
~B法院書記官　葉東平
